臺灣嘉義地方法院民事判決
111年度訴字第137號
原       告    
即反訴被告  陳朋    
            陳強    


上列二人
訴訟代理人  王佑中律師
被      告  陳傑一  
訴訟代理人  何秀  
被      告  何秋雲  
            李永旭  
            魏水龍  

            何芳白  

            魏龍守  

            魏吉良  

            魏吉宥  

            陳永和  

上列一人
訴訟代理人  賴清玉  
被      告  陳奎霖  
            陳冠宇  
兼上列二人
訴訟代理人  陳郁文  

被      告
即反訴原告 呂采潔即蔡森林之繼承人


            蔡岳廷即蔡森林之繼承人

上列二人
訴訟代理人  張雯峰律師
            奚淑芳律師
            吳書榮律師
被      告     
即反訴原告  陳語辰即蔡森林之繼承人

上列當事人間請求所有權移轉登記事件，本院於111年9月6日言
詞辯論終結，判決如下：
    主  文
一、被告呂采潔、蔡岳廷、陳語辰應就被繼承人蔡森林所有坐落
    嘉義縣○○鄉○○○段00000地號土地，應有部分400分之25，辦
    理繼承登記。
二、被告應將坐落嘉義縣○○鄉○○○段00000地號土地，面積117平
    方公尺，如附表一「系爭土地登記謄本記載之應有部分比例
    」欄所示之比例，移轉登記予原告陳強、陳朋按應有部分各
    二分之一比例保持分別共有。
三、本判決第二項於原告以如附表一「原告供擔保金額」欄所示
    之金額為被告供擔保後，得假執行；但被告如以附表一「被
    告預供擔保金額」欄所示之金額為原告預供擔保後，得免為
    假執行。
四、訴訟費用由被告按附表一「訴訟費用負擔比例」欄所示之比
    例負擔。
五、反訴被告應將坐落嘉義縣○○鄉○○○段00000地號土地，面積91
    平方公尺，及同地段211-19地號土地，面積26平方公尺，如
    附表二「系爭反訴土地登記謄本記載之應有部分比例」欄所
    示之比例，移轉登記予反訴原告公同共有。
六、本判決第五項於反訴原告以如附表二「反訴原告供擔保金額
    」欄所示之金額為反訴被告供擔保後，得假執行；但反訴被
    告如以附表二「反訴被告預供擔保金額」欄所示之金額為反
    訴原告預供擔保後，得免為假執行。
七、訴訟費用由反訴被告陳強、陳朋，各按二分之一比例負擔。
    事實及理由
壹、程序方面：
　　除被告陳郁文、呂采潔、蔡岳廷、陳語辰外，其餘被告均未
    於最後言詞辯論期日到場，核無民事訴訟法第386條所列各
    款情形，爰依原告之聲請，由其一造辯論而為判決。
貳、本訴部分：
一、原告主張：
　　坐落嘉義縣○○鄉○○○段00000地號土地（下稱系爭土地）係分
    割自同地段211-1地號土地（下稱系爭211-1地號土地），系
    爭211-1地號土地原為被告李永旭與訴外人何新崙、陳金鐘
    、魏拔、蔡森林、陳金水、陳再發即陳晉山所共有，嗣於53
    年間經鈞院53年度訴字第1119號、臺灣高等法院臺中分院54
    年度上字第205號判決分割如該判決附圖編號A所示部分土地
    ，面積0.0050甲做為道路、編號B所示部分土地，面積0.012
    3甲由被告李永旭取得、編號C所示部分土地，面積0.0500甲
    由陳金鐘取得、編號D所示部分土地，面積0.0232甲由何新
    崙取得、編號E所示部分土地，面積0.0241甲由魏拔取得、
    編號F1所示部分土地，面積0.01205甲由蔡森林取得、編號F
    2所示部分土地，面積0.01205甲由陳金水取得、編號G所示
    部分土地，面積0.0588甲由陳再發即陳晉山取得（下稱前案
    判決），於判決確定後陳金鐘、陳再發即陳晉山持前案判決
    辦理分割登記，斯時地政機關並依職權將其餘未辦理登記之
    共有人以分割轉載為原因，在各宗土地上，將全體共有人登
    記為各該土地之共有人。嗣其中共有人陳金水死亡，後代繼
    承人即原告陳朋、陳強發現上情，欲依前案判決內容將該判
    決附圖編號F2所示之土地（即系爭土地）辦理單獨所有登記
    ，詎向臺灣高等法院臺中分院聲請補發確定證明書，該院以
    110年中分高民日決54上205字第06654號函覆卷宗已銷燬，
    無從查明該案確定日期，故礙難核發確定證明書等語，致原
    告無從持前案判決及其確定證明書為分割登記，而系爭土地
    分別由被告所有或繼受，遂依民法第767條第1項規定，請求
    被告應將系爭土地所登記之應有部分均返還原告，並聲明如
    主文第一、二、三項所示。
二、被告則以下列情詞置辯：
　1.被告陳郁文、陳奎霖、陳冠宇：其等為系爭211-1地號土地
    之原共有人陳再發即陳晉山之繼承人，據陳晉山生前曾提及
    系爭211-1地號土地因有被偷蓋、欺騙、私下協議等糾紛，
    造成分割協議不公平，遂請求法院同意重新協議分割。而系
    爭211-1地號土地早期分割之申請書及附繳資料，經嘉義大
    林地事務所函復因已逾法定保管年限，而銷毀，故系爭211-
    1地號土地究係因法院判決而分割或雙方當事人另再經協議
    ，而依協議書申請共有物分割登記，均無可考，倘真如原告
    主張系爭土地登記與事實不符，實難想像各該共有人土地權
    狀均持有13年，竟無一人發現有錯誤，況前案判決之分割共
    有物事件還曾上訴到二審，各共有人對該土地之分割必然極
    其重視，實無可能發生判決後未分割登記之情事，再者民法
    第824條第2項第一款規定必係協議不成始得請求裁判分割，
    而自前案判決內容可知就附圖編號F1、F2部分有請蔡森林、
    陳金水回去協議，故該事件仍屬雙方尚未完成協議階段，無
    進行裁判分割之可能，依此推論，系爭211-1地號土地應係
    協議分割而為登記，而非依前案判決分割而為登記，是原告
    之主張無理由。又縱認原告之主張有理由，然前案判決迄今
    已逾58年，已逾協議分割登記請求權之消滅時效15年，故原
    告請求無理由等語，並聲明：原告之訴及假執行之聲請均駁
    回。
  2.被告呂采潔、蔡岳廷、陳語辰：依最高法院110年度台上字
    第229號民事判決意旨、87年11月臺灣高等法院民事法律座
    談會意見等，可知依法應登記而未登記之不動產被他人占用
    ，不動產所有權人行使民法第767條第1項之返還所有物請求
    權，仍有民法第125條消滅時效之適用，而前案判決發生於5
    3至55年間，迄今已逾50餘年，顯已逾上開15年消滅時效，
    故原告主張無理由，並聲明：駁回原告之訴；如受不利判決
    ，願反供擔保請准予宣告免假執行。
  3.被告陳傑一、何秀育、何秋雲、李永旭、魏水龍、何芳白、
    魏龍守、魏吉良、魏吉宥、陳永和、陳奎霖、陳冠宇均未於
    言詞辯論期日到場，僅被告陳傑一、何秋雲、李永旭、陳永
    和於本院111年8月9日本院調解程序期日到場表示同意原告
    之請求等語外，其餘被告何秀育、魏水龍、何芳白、魏龍守
    、魏吉良、魏吉宥，均未提出書狀作任何聲明或陳述。
三、本院得心證之理由：
㈠、原告主張原坐落嘉義縣○○鄉○○○段00000地號土地為被告李永
    旭與何新崙、陳金鐘、魏拔、蔡森林、陳金水、陳再發即陳
    晉山等人所共有，嗣經本院53年度訴字第1119號、臺灣高等
    臺中分院54年度上字第205號判決分割如該判決附圖編號A所
    示部分土地，面積0.0050甲（即同地段211-5地號土地）做
    為道路、編號B所示部分土地，面積0.0123甲（即同地段211
    -13、211-4、211-14地號土地）由被告李永旭取得、編號C
    所示部分土地，面積0.0500甲（即即同地段211-19、211-1
    、211-16地號土地）由陳金鐘取得、編號D所示部分土地，
    面積0.0232甲（即同地段211-6、211-17地號土地）由何新
    崙取得、編號E所示部分土地，面積0.0241甲（即同地段211
    -7、211-18地號土地）由魏拔取得、編號F1所示部分土地，
    面積0.01205甲（即同地段211-8、211-19地號）由蔡森林取
    得、編號F2所示部分土地，面積0.01205甲（即系爭土地）
    由陳金水取得、編號G所示部分土地，面積0.0588甲（即同
    地段211-10、211-22、211-23、211-20、211-24、211-25地
    號土地）由陳再發即陳晉山取得。嗣僅陳金鐘、陳再發即陳
    晉山就系爭211-1地號土地辦理分割登記，其餘未辦理登記
    之共有人則以分割轉載為原因，登記全體共有人為各該土地
    之共有人等情，業據原告提出本院53年度訴字第1119號判決
    抄本影本、臺灣高等法院臺中分院54年度上字第205號判決
    抄本影本（見本院卷第19-29頁）、系爭土地登記第三類謄
    本及異動索引影本（見本院卷第35-48頁）等件為憑，堪信
    原告此部分主張為真實。
㈡、按所有人對於無權占有或侵奪其所有物者，得請求返還之。
    對於妨害其所有權者，得請求除去之，民法第767條第1項前
    段、中段定有明文。次按因繼承、強制執行、徵收、法院之
    判決或其他非因法律行為，於登記前已取得不動產物權者，
    應經登記，始得處分其物權，民法第759 條定有明文。是因
    繼承、強制執行、公用徵收或法院之判決，於登記前已取得
    不動產物權者，均不待登記即可取得不動產物權，此從上開
    民法第759條之反面解釋甚明。共有物之判決為形成判決，
    有對世之效力，共有物之分割，經分割形成判決確定者，即
    生共有關係終止及各自取得分得部分所有權之效力（最高法
    院43年台上字第1016號、51年台上字第2641號民事判決要旨
    參照）。是共有物經法院裁判原物分割時，共有人各以其應
    有部分相互移轉，並於該形成判決確定時即生分割效力，不
    待登記或交付即取得分得部分之單獨所有權，故各共有人單
    獨所有權之取得係因分割而賦予，其效力自分割完畢時發生
    。
㈢、經查，系爭211-1地號土地於54年間分割為同地段211-1地號
    、211-4地號、211-5地號、211-6地號、211-7地號、211-8
    地號、211-9地號（即系爭土地）、211-10地號等8筆土地，
    此有嘉義縣大林地政事務所110年5月14日嘉林地登字第1100
    002889號函影本（見本院卷第33頁）在卷可憑，又其中系爭
    土地坐落位置在前案判決附圖編號F2所示部分之土地，該地
    於54年12月21日經分割轉載登記為陳金鐘、陳再發即陳晉山
    、何新崙、蔡林林、李永旭、魏拔、陳金水共有，亦有系爭
    土地地籍異動索引影本（見本院卷第39-48頁）在卷可稽，
    觀諸上開土地登記及分割情形與前案判決所為分割內容互核
    相符，應認原告就所主張之事實已提出適當之證明。被告陳
    郁文、陳奎霖雖辯稱系爭211-1地號土地係依協議分割，並
    非依前案判決分割云云，惟未提出相關證據供本院審酌，其
    等前開所辯，要屬無據。是原告主張系爭土地係地政機關依
    前案判決結果，以分割轉載為原因，登記由系爭211-1地號
    全體共有人共有等情，應可採信。又前案判決既將系爭211-
    1地號土地分割為同地段211-1地號、211-4地號、211-5地號
    、211-6地號、211-7地號、211-8地號、211-9地號、211-10
    地號等8筆土地，並由共有人各自取得分得部分之單獨所有
    權，則揆諸前揭規定及說明，上開8筆土地於分割共有物之
    形成判決確定時起，即生共有關係終止及各自取得分得部分
    所有權之效力，共有人不待登記，對於他共有人分得之部分
    ，則喪失共有權利。系爭土地既分配由陳金水單獨取得，其
    餘共有人則喪失對系爭土地之所有權，被告在系爭土地登記
    簿上留存之原所有權應有部分登記，自因而失其法律上之依
    據。嗣陳金水死亡，由原告陳朋、陳強各按2分之1之比例繼
    承陳金水所遺之系爭土地，則原告依民法第767條第1項規定
    ，請求被告將系爭土地於土地登記簿上留存之原所有權應有
    部分，各按2分之1比例，移轉登記予原告，為其權利正當之
    行使，應予准許。
㈣、被告呂采潔、蔡岳廷、陳郁文、陳奎霖另辯稱原告行使民法
    第767條第1項之返還所有物請求權已逾民法第125條所規定
    之15年時效云云。惟查，系爭211-1地號土地，經法院裁判
    分割確定，原告之被繼承人陳金水分得上開判決附圖F2部分
    土地（即系爭土地），於該判決確定時，已取得系爭土地所
    有權。況系爭土地係已登記之不動產，其所有人之回復請求
    權，無民法第125條消滅時效規定之適用（司法院大法官會
    議第一百零七號解釋參照），是被告呂采潔、蔡岳廷、陳郁
    文、陳奎霖上開所辯，亦屬無據。
㈤、復按繼承，因被繼承人死亡而開始。繼承人自繼承開始時，
    除本法另有規定外，承受被繼承人財產上之一切權利、義務
    。但權利、義務專屬於被繼承人本身者，不在此限；民法第
    1147條、第1148條第1項定有明文。又按不動產物權，依法
    律行為而取得、設定、喪失及變更者，非經登記，不生效力
    。因繼承、強制執行、徵收、法院之判決或其他非因法律行
    為，於登記前已取得不動產物權者，應經登記，始得處分其
    物權；民法第758條第1項、第759條亦有明定。蔡森林應將
    系爭土地共400分之25之應有部分，移轉登記予原告，如前
    所述，惟蔡森林已於103年10月22日死亡，其繼承人為被告
    呂采潔、蔡岳廷、陳語辰等3人，有蔡森林之繼承系統表、
    全體繼承人戶籍謄本在卷可稽（見本院卷第157-177頁），
    是原告請求被告呂采潔、蔡岳廷、陳語辰應就系爭土地辦理
    繼承登記後，移轉登記予原告，即屬有據。
㈥、又當事人對於他造主張之事實，於言詞辯論時不爭執者，視
    同自認。當事人對於他造主張之事實，已於相當時期受合法
    之通知，而於言詞辯論期日不到場，亦未提出準備書狀爭執
    者，準用第一項之規定。民事訴訟法第280條第1、3項分別
    定有明文。本件被告除呂采潔、蔡岳廷、陳郁文、陳奎霖外
    ，其餘被告已於相當時期受合法之通知，而於最後言詞辯論
    期日不到場，亦未提出準備書狀爭執，揆諸上開法條規定，
    其等對於原告主張之事實，視同自認，故原告請求其等將所
    有權移轉登記予原告，自屬可採。
四、綜上所述，原告依第767條第1項規定，請求被告將其等對系
    爭土地登記之應有部分，各按二分之一比例，分別返還原告
    ，為有理由，應予准許。
五、本件為判決基礎之事證已臻明確，兩造其餘關於原告對被吿
    黃宏楠是否盡扶養義務、是否不孝等攻擊、防禦方法及所提
    之證據，經本院審酌後，認與判決之結果不生影響，爰不一
    一論列，併此敘明。
六、兩造均陳明願供擔保，聲請宣告假執行及免為假執行，爰依
    民事訴訟法第390條第1項、第392條第1、2項規定，分別酌
    定相當擔保金額准許之。
七、訴訟費用負擔之依據：民事訴訟法第78條。
參、反訴部分：
一、反訴原告主張：如認反訴被告之主張有理由，則依相同事實
    及依據，反訴被告亦應將前案判決附圖所示，蔡森林所分得
    之F1部分土地，即同地段211-8地號、211-19地號土地（下
    合稱系爭反訴土地）應有部分返還蔡森林之繼承人即呂采潔
    、蔡岳廷、陳語辰等語。並聲明：
　1.反訴被告陳強、陳朋應將附表二所示之應有部分比例移轉登
    記予反訴原告呂采潔、蔡岳廷及陳語辰等全體繼承人公同共
    有。
　2.反訴原告願供擔保，請准予宣告假執行。
二、反訴被告則以：倘認反訴原告之請求有理由，則反訴原告亦
    應將蔡森林所遺系爭土地，應有部分16分之1辦理繼承登記
    後，移轉登記予反訴被告；倘認反訴原告於本訴所為之時效
    抗辯有理由，則反訴被告亦為時效抗辯等語。並聲明：
　1.反訴原告之訴駁回。
　2.如受不利判決，願供擔保請准宣告免為假執行。　
三、本院得心證之理由：　　
㈠、按公同共有物之處分及其他之權利行使，除其公同關係所由
    規定之法律或契約另有規定外，應得公同共有人全體之同意
    ，固為民法第828條第2項所明定。惟事實上無法得全體公同
    共有人同意，如有對第三人起訴之必要，為公同共有人全體
    利益計，僅由事實上無法得其同意之公同共有人以外之其他
    公同共有人單獨或共同起訴，仍應認為當事人之適格無欠缺
    。所謂「事實上無法得公同共有人之同意」，係指在一般情
    形下，有此事實存在，依客觀判斷，不能得其同意而言，如
    公同共有人間利害關係相反，或所在不明等屬之。查反訴原
    告呂采潔、蔡岳廷主張其等與陳語辰繼承蔡森林所有之系爭
    反訴土地，因系爭反訴土地其中應有部分各32分之1，以分
    割轉載為原因，登記為反訴被告所有，乃起訴請求反訴被告
    移轉登記該應有部分予反訴原告呂采潔、蔡岳廷及陳語辰公
    同共有，依前開規定應由原告呂采潔、蔡岳廷及陳語辰等3
    人一同起訴，當事人始為適格，惟陳語辰經本院多次通知到
    庭，均未到庭，僅於最後言詞辯論期日到庭，但未列為反訴
    原告，有本院送達證書在卷可稽，復經反訴原告呂采潔、蔡
    岳廷之訴訟代理人表示其一直與陳語辰聯繫未果（見本院卷
    第401頁），此有本院111年8月9日調解程序筆錄在卷足憑，
    是本件事實上無法取得陳語辰同意與反訴原告呂采潔、蔡岳
    廷等2人共同行使繼承蔡森林對系爭土地之權利，揆諸前開
    規定，陳語辰應視為一同起訴，故本件反訴原告當事人之適
    格並無欠缺，合先敘明。
㈡、反訴原告主張系爭反訴土地為其等之被繼承人蔡森林依前案
    判決分割單獨取得之部分，斯時蔡森林未持前案判決辦理分
    割登記，經地政機關以分割轉載為原因，將系爭211-1地號
    土地之全體共有人均登記為系爭反訴土地之共有人等情，有
    如前述，此部分足堪認定。
㈢、經查，系爭反訴土地既經判決分割由蔡森林單獨取得，其餘
    共有人則喪失對系爭反訴土地之所有權，反訴被告在系爭土
    地登記簿上留存之所有權應有部分登記，自失其法律上依據
    。嗣蔡森林死亡，由反訴原告呂采潔、蔡岳廷、陳語辰繼承
    ，並公同共有系爭土地，則反訴原告請求反訴被告應將其等
    所有坐落系爭反訴土地，應有部分各32分之1，均移轉登記
    予反訴原告公同共有，為其權利正當之行使，為有理由，應
    予准許。
㈣、又本件待證事實已臻明瞭，兩造其餘攻擊防禦方法及舉證，
    對判決之結果已不生影響，爰不一一詳為審酌，併此敘明。
四、兩造均陳明願供擔保，聲請宣告假執行及免為假執行，爰依
    民事訴訟法第390條第1項、第392條第1、2項規定，分別酌
    定相當擔保金額准許之。
五、訴訟費用負擔之依據：民事訴訟法第78條。
中　　華　　民　　國　　111 　年　　9 　　月　　30　　日
                       民事第三庭法　官  曾文欣
以上正本係照原本作成。
如對本判決上訴須於判決送達後20日內向本院提出上訴狀（須按
對造人數提出繕本）。
如委任律師提起上訴者，應一併繳納上訴審裁判費。
中　　華　　民　　國　　111 　年　　9 　　月　　30　　日
                                 書記官　陳慶昀  

附表一：坐落嘉義縣○○鄉○○○段00000地號土地                                      編號                  被告姓名                                        系爭土地登記謄本記載之應有部分比例    原告供擔保金額                                                  被告預供擔保金額                                                              訴訟費用負擔比例  1            呂采潔、蔡岳廷、陳語辰        1/16                30,000元                            89,827元                                    1/15 (連帶負擔) 編號1之被告，應將左列應有部分各按2分之1比例，移轉登記予原告分別共有（即原告各1/32）。                  2            李永旭                      1/16                30,000元                            89,827元                                    1/15 編號2之被告，應將左列應有部分各按2分之1比例，移轉登記予原告分別共有（即原告各1/32）。                  3            魏水龍                      1/32                15,000元                            44,914元                                    1/30 編號3之被告，應將左列應有部分各按2分之1比例，移轉登記予原告分別共有（即原告各1/64）。                  4            何芳白                      1/32                15,000元                            44,914元                                    1/30 編號4之被告，應將左列應有部分各按2分之1比例，移轉登記予原告分別共有（即原告各1/64）。                  5            魏龍守                      1/32                15,000元                            44,914元                                    1/30 編號5之被告，應將左列應有部分各按2分之1比例，移轉登記予原告分別共有（即原告各1/64）。                  6            何秋雲                      1/25                20,000元                            57,489元                                    16/375 編號6之被告，應將左列應有部分各按2分之1比例，移轉登記予原告分別共有（即原告各1/50）。                  7            魏吉良                      1/64                7,500元                              22,457元                                    1/64 編號7之被告，應將左列應有部分各按2分之1比例，移轉登記予原告分別共有（即原告各1/128）。                  8            魏吉宥                      1/64                7,500元                              22,457元                                    1/64 編號8之被告，應將左列應有部分各按2分之1比例，移轉登記予原告分別共有（即原告各1/128）。                  9            陳傑一                      2/25                39,000元                            114,979元                                    2/25 編號9之被告，應將左列應有部分各按2分之1比例，移轉登記予原告分別共有（即原告各1/25）。                  10           陳永和                      127/400          160,000元                            465,322元                                    127/400 編號10之被告，應將左列應有部分各按2分之1比例，移轉登記予原告分別共有（即原告各127/800）。                11           陳郁文                      1/12                40,000元                            119,770元                                    1/12 編號11之被告，應將左列應有部分各按2分之1比例，移轉登記予原告分別共有（即原告各1/24）。                  12           陳奎霖                      1/12                40,000元                            119,770元                                    1/12 編號12之被告，應將左列應有部分各按2分之1比例，移轉登記予原告分別共有（即原告各1/24）。                  13           陳冠宇                      1/12                40,000元                            119,770元                                    1/12 編號13之被告，應將左列應有部分各按2分之1比例，移轉登記予原告分別共有（即原告各1/24）。                  



附表二：坐落嘉義縣○○鄉○○○段00000地號、211-19地號地號土地      編號 反訴被告姓名 系爭反訴土地登記謄本記載之應有部分比例 反訴原告供擔保金額 反訴被告預供擔保金額 備註 1 陳強 1/32 13,000元 38,391元 編號1之反訴被告，應將左列應有部分比例，移轉登記予反訴原告公同共有。 2 陳朋 1/32 13,000元 38,391元 編號2之反訴被告，應將左列應有部分比例，移轉登記予反訴原告公同共有。